【裁判字號】    90,易,4762
【裁判日期】    920403
【裁判案由】    誹謗等
【裁判全文】
臺灣高雄地方法院刑事判決                          九十年度易字第四七六二號
    公  訴  人  臺灣臺南地方法院檢察署檢察官
    被      告  申○○
                子○○
                乙○○
                巳○○
                卯○○
                未○○
                癸○○
                甲○○
                丑○○
                辛○○
                壬○○
                丁○○
                午○○
    共      同
    選任辯護人  王仁聰律師
右列被告因誹謗等案件，經臺灣臺南地方法院檢察署檢察官提起公訴（八十九年度偵
字第一一七二五號），本院判決如左：
    主  文
申○○共同以脅迫妨害人行使權利，處有期徒刑肆月，如易科罰金，以參佰元折算壹
日。附表所示之物沒收。
子○○、乙○○、丑○○、丁○○、癸○○、甲○○、午○○、壬○○、辛○○、巳
○○、卯○○、未○○共同以脅迫妨害人行使權利，各處有期徒刑參月，如易科罰金
，均以參佰元折算壹日。附表所示之物沒收。
    事  實
一、申○○係「華興靈修中心」弟子，因不滿辰○○（先前亦為該靈修中心弟子）離
    開「華興靈修中心」同修行列並質疑其有騷擾該靈修中心其他弟子及在外損壞該
    靈修中心名譽之行為，於民國八十九年六月三日上午十時三十分許，竟前往辰○○之小叔即庚○○○師所經營位於高雄縣林園鄉○○○路之「仁德耳鼻喉科診所
    」內，基於公然侮辱之犯意，在公眾得出入、正值看診時間且現場尚有病患、醫
    師、藥劑師、醫護人員等之診所大廳內，當眾宣稱：辰○○在高雄和一些不三不
    四的人亂來等語，足以生損害於辰○○之名譽。
二、嗣於同年六月七日晚間七時三十分許，申○○復基於妨害營業權利之犯意並承前
    公然侮辱之概括犯意，與同屬「華興靈修中心」弟子之子○○、乙○○、丑○○
    、丁○○、癸○○、甲○○、午○○、壬○○、辛○○、巳○○、卯○○、未○○等人，均因不滿辰○○、寅○○、己○○三人（寅○○、己○○前亦係該靈修
    中心弟子）離開「華興靈修中心」同修行列及質疑其等有騷擾該靈修中心弟子及
    在外損壞「華興靈修中心」名譽之行為，共同基於妨害營業權利及公然侮辱之犯
    意聯絡，復與下列人士相約分批前往下列地點：
（一）申○○、壬○○、辛○○三人與（以下之人未據起訴）劉姿伶、林俊傑、徐慶
      鍾、傅新喬、林明進、蘇文吉、張鳳華、蘇志賢、呂艾、孫明富、徐永福、鄭
      俊宏、李結培、郭志容、胡富美、楊汝鴻、高士傑、張光武、吳瑞晃、許金湖
      、林順進、郭伍芳等其他「華興靈修中心」弟子共計將近三十人左右，共同基
      於公然侮辱及妨害他人營業權利之犯意聯絡，至前開由辰○○之小叔即庚○○○師所開設之「仁德耳鼻喉科診所」聚集，其等或身著日常衣物，或頭綁白布
      條，或身披寫有「許世昌（辰○○之夫）、辰○○良心何在」、「許世昌、辰
      ○○欺人太甚」、「許世昌、辰○○喪盡天良」、「許世昌、辰○○天人共憤
      」、「許世昌、辰○○忘恩負義」、或手拉寫有「還我公道」等語之白布條，
      逕自在營業中而屬公眾得出入之該診所內及屬公共場所之店外路邊徘徊，且每
      隔數分鐘即在診所外路邊之公共場所共同高喊「許世昌、辰○○還我公道」、
      「許世昌、辰○○良心何在」、「欺人太甚」、「抗議、抗議」等語，期間歷
      時約一小時餘，以此脅迫方式妨害庚○○○師正常營業該診所之權利，並足以
      生損害於辰○○及其夫許世昌之名譽。
（二）子○○、乙○○、丑○○、丁○○、癸○○、甲○○、午○○等人與（以下之
      人未據起訴）葉斐霞、癸○○、蔡秋東、洪伍賢、黃金城、葉芳等其他「華
      興靈修中心」弟子共約二十人左右，共同基於公然侮辱及妨害他人營業權利之
      犯意聯絡，至寅○○所經營位於高雄市三民區○○○街之書局聚集，其等或身
      著日常衣物，或頭綁寫有「抗議」之白布條，或身披寫有「寅○○、吳麗環喪
      盡天良」、「寅○○、吳麗環還我公道」、「寅○○、吳麗環忘恩負義」白布
      ，或手拉自製而寫有「寅○○、吳麗環欺人太甚」等語之白布，逕自在營業中
      而屬公眾得出入之該書局內及屬公共場所之店外路邊等處遊走、徘徊，且數度
      在書店內外共同高喊「還我公道」、「欺人太甚」等語，以此脅迫手段妨害寅
      ○○正常營業該書局之權利，並足以生損害於寅○○及其妻吳麗環之名譽，前
      後歷時約一小時左右。嗣經寅○○報警，警方抵達現場後並扣得寫有「寅○○
      、吳麗環還我公道」、「寅○○、吳麗環忘恩負義」之白布各一塊及寫有「抗
      議」之白布條二條（詳如附表所示）。
（三）巳○○、卯○○、未○○三人與（以下之人未據起訴）盧嘉生、江美燕、宋桂
      蓮、李文涵、林玲玉、吳榮昭、郭宏祥、林石城等其他「華興靈修中心」弟子
      共計約二十餘人，共同基於公然侮辱及妨害他人營業權利之犯意聯絡，至己○○所經營位於高雄市前鎮區○○○路之麵包店內外聚集，其等或身著正常衣物
      ，或身披或手拉寫有「己○○、曾春霞（己○○之妻）忘恩負義」、「己○○
      、曾春霞還我公道」等語之白布，其等逕自在營業中而屬公眾得出入之該麵包
      店內及屬公共場所之店外路邊徘徊，部分人則逕自在店外騎樓地上靜坐，復數
      度在麵包店外路邊之公共場所共同高喊「還我公道」等語，前後歷時約一小時
      左右，以此脅迫方式妨害己○○正常營業該麵包店之權利，並足以生損害於己○○及其妻曾春霞之名譽。
三、案經辰○○、寅○○、己○○訴由台灣高雄地方法院檢察署報請台灣高等法院檢
    察署核轉臺灣臺南地方法院檢察署（下稱台南地檢署）檢察官偵查起訴。
    理  由
一、訊據被告申○○、子○○、乙○○、丑○○、丁○○、癸○○、甲○○、午○○
、壬○○、辛○○、巳○○、卯○○、未○○等人固均供承為「華興靈修中心」
    弟子，並有於右揭時地前往告訴人寅○○、己○○之書店、麵包店或仁德耳鼻喉
    科診所之事實，其中被告癸○○並供認有於右揭時地綁白布條並呼喊「還我公道
    」口號之情，惟分別矢口否認涉有妨害營業權利及公然侮辱犯行，均辯稱：係因
    告訴人三人一再騷擾我們「華興靈修中心」的師兄姐，我們是要去請求他們不要
    再騷擾我們，並無妨害他人經營診所、麵包店、書店之營業權利及公然侮辱的意
    思，且我們之間亦無犯意聯絡，不知道附表所示之白布、白布條是怎麼來的、亦
    不知道是誰的云云，被告申○○另辯稱：八十九年六月三日上午我有與辛○○、
    未○○一起去仁德耳鼻喉科診所，當時診所裡有四、五個病患在看診，我們是跟
    庚○○○師講，請他轉告辰○○不要在傷害、騷擾我們，我並沒有說辰○○在高
    雄和一些不三不四的人亂來，可是醫師等我們說明來意後就很激動並報警云云。
    經查：
（一）被告申○○所涉右揭事實一所載之犯行，業據告訴人辰○○指訴明確，並據證
      人許美華即仁德耳鼻喉科診所之藥師於偵查中證陳：當天（指八十九年六月三
      日）我在診所時見到二男一女進到診所，當時我在調劑，他們進來後說要找許
      醫師（庚○○○師），後來有感覺發生爭吵，他們三人將許醫師圍在樓梯，我
      看他們來勢洶洶，我就報警，警察來了之後，我稍微放心，隨後我聽到其中一
      位個子高高的男子（後來經了解是申○○）說「辰○○最近在高雄和一些不三
      不四的人亂來」，而當時現場很吵，我就這麼聽到一句，那時我有轉頭看一下
      該名男子，他是在我們診所內的大廳裡面說這句話，而當時現場有一些病患在
      ，庚○○○師也在，當場好像有跟他回話，而當時在場病患約有四、五人，診
      所門口也有圍了一些民眾在觀看等語明確（見台南地檢署八十九年度偵字第一
      一七二五號偵查卷內九十年四月十日訊問筆錄），按證人許美華與被告申○○
      素無仇怨，應無故意設詞誣陷被告之理，是其上開證詞堪予採信。且查，被告
      申○○、辛○○、未○○三人均供認有於八十九年六月三日共同前往仁德耳鼻
      喉科診所之情，而被告申○○、辛○○於偵查中乃分別具狀辯稱（略以）：當
      天（八十九年六月三日）我們一起到診所，後來警員到場後，談話中有一員警
      忽然說「你不要管辰○○跟外面不三不四的人亂搞」，許弘昌卻誣陷為申○○
      所說，當時我們馬上駁斥云云（見其二人分別提出之九十年五月七日刑事陳明
      狀）；惟查，證人戊○○、丙○○即當天到場處理之林園分局警員已到庭證稱
      ：我們在場處理時並無說「你管人家辰○○跟不三不四的人亂來」等語（見本
      院九十一年十一月十九日訊問筆錄），且被告申○○與辛○○之上開陳詞內容
      顯有違常理，實難採信，況按，縱採認被告申○○、辛○○之陳述為真，則若
      非係因被告申○○先有表示「辰○○有和不三不四的人亂來」之語，否則前來
      處理之警員豈有以上開言語加以駁斥之理？是以被告申○○之上述辯解自難採
      信，被告辛○○之陳詞應係為迴護被告申○○之詞，亦不足採信。至證人戊○○、丙○○因係於九十一年十一月十九日始經傳喚到庭作證，距案發時間已相
      隔二年餘，對於當天之處理過程難免記憶較為模糊，是戊○○雖於本院證稱：
      當時沒有聽到他們在說誰與不三不四的人亂來等語，然依前開論述，本院已足
      獲得被告申○○確有在診所內公然宣稱足以毀損告訴人辰○○名義之上開言詞
      ，是尚難以警員戊○○之前述證詞而對被告申○○作有利之認定，附此敘明。
（二）各被告所涉右揭事實二所載犯行，業據告訴人辰○○、寅○○、己○○等人分
      別指訴明確，並有告訴人等所提出之翻拍相片數紙在卷可憑（附於台南地檢署
      八十九年偵字第一一七二五號偵查卷內由告訴代理人陳三兒律師於九十年三月
      五日所提出補充告訴理由狀之後），而經本院於九十一年十二月二十四日、九
      十二年一月九日當庭勘驗右述時地共三處地點之案發錄影帶後，亦認被告等確
      有右揭犯罪情節無誤（分別參照上述兩庭期之訊問筆錄），其中事實二之（二
      ）部分，並有附表所示之白布、白布條扣案可稽。復略述如下：
  １、於八十九年六月六月七日晚間，申○○、壬○○、辛○○與事實欄二之（一）
      所載之劉姿伶等人（未據起訴者已據被告申○○當庭指認無誤）共計將近三十
      人左右，均至「仁德耳鼻喉科診所」，其中有多人在診所外身披寫有「許世昌
      、辰○○良心何在」、「許世昌、辰○○欺人太甚」、「許世昌、辰○○喪盡
      天良」、「許世昌、辰○○天人共憤」、「許世昌、辰○○忘恩負義」之白布
      條，有人手拉寫有「還我公道」等語之白布，分別在診所外靜坐或站立，且每
      隔數分鐘即一起重複高喊「許世昌、辰○○還我公道」、「許世昌、辰○○良
      心何在」、「欺人太甚」、「抗議、抗議」等語，期間歷時約一小時餘，而依
      錄影帶畫面，可知當時診所外之馬路上人車往來頻繁，兩旁商家亦均營業中，
      此情形歷時約一小時餘始結束（見九十二年一月九日勘驗時製作之訊問筆錄）
      ，按「喪盡天良」、「天人共憤」等語足以貶損辰○○與其夫許世昌之社會評
      價，被告等聚集共計將近三十人，在診所外人車往來頻繁之馬路公共場所手持
      或身披上開標語並持續高喊上述言語，自足以毀損辰○○與其夫許世昌之名譽
      ，又該診所之門口本非寬敞（僅係單扇門），而被告等約三十人乃聚集於診所
      門口外，身披或手拉標語又高喊口號，對在場之診所醫師，實已屬脅迫行為，
      其等雖未將門口通道完全阻擋，然實際上已足使一般病患不易、不敢、不願意
      進入求診，造成該診所醫師無法如平常般營業之妨害營業權利之結果。是被告
      申○○、壬○○、辛○○辯稱：就此部分犯行並無妨害營業權利、公然侮辱犯
      意云云，顯係卸責之詞，不足採信。
  ２、於八十九年六月六月七日晚間，子○○、乙○○、丑○○、丁○○、癸○○、
      甲○○、午○○與事實欄二之（二）所載之葉斐霞等人共計約二十人左右，均
      至寅○○所開設之書局，其中數人頭綁寫有「抗議」白布條，有人身披寫有「
      寅○○、吳麗環喪盡天良」白布，有人手拉「寅○○、吳麗環欺人太甚」、「
      寅○○、吳麗環還我公道」、「寅○○、吳麗環忘恩負義」等語之白布，在書
      店內外及店外之馬路等處遊走、徘徊，數度在書店內外一起高喊「還我公道」
      、「欺人太甚」等語，前後歷時約一小時左右，期間寅○○之妻吳麗環在店內
      曾接到電話，接聽後即表示目前店內有事無法洽談，請該人改天再來買書等語
      ，此時一女子高喊「不用買了」（台語，此喊叫女子據寅○○指為葉斐霞），
      期間並約有七、八人圍住書店櫃臺（見九十一年十二月二十四日勘驗時製作之
      訊問筆錄），而依錄影帶畫面內容，可知當時書店外馬路上人車往來頻繁，店
      外亦有多人圍觀，按「喪盡天良」、「忘恩負義」等語足以貶損寅○○與其妻
      吳麗環之社會評價，而被告等聚集共計約二十人左右，在書店外人車往來頻繁
      之馬路邊公共場所手持或身披上開標語並數次高喊上述言語，自足以毀損寅○○與其妻吳麗環之名譽，又該書店內之空間及門口處（亦為單扇門）本非寬敞
      ，而被告等約二十人乃聚集於書店內、外，身披或手拉標語又高喊口號，實已
      屬脅迫行為，其等雖未將門口通道完全阻擋，然實際上已足使一般顧客不易、
      不敢、不願意進入，造成寅○○無法如無法如平常般營業之妨害營業權利之結
      果。是被告子○○、乙○○、丑○○、丁○○、癸○○、甲○○、午○○辯稱
      ：無妨害營業權利、公然侮辱犯意云云，顯係卸責之詞，不足採信。
  ３、於八十九年六月六月七日晚間，巳○○、卯○○、未○○與事實欄二之（三）
      所載之盧嘉生等人共約二十餘人，均至己○○所開設之麵包店，數人身披或手
      拉寫有「己○○、曾春霞忘恩負義」、「己○○、曾春霞還我公道」等語之白
      布，在麵包店內及店外路邊徘徊，部分人在店外騎樓地上靜坐，復數度在麵包
      店外路邊之公共場所共同高喊「還我公道」等語七（見九十一年十二月二十四
      日勘驗時製作之訊問筆錄），而依錄影帶畫面內容，可知當時書店外馬路上人
      車往來頻繁，按「忘恩負義」等語足以貶損己○○與其妻曾春霞之社會評價，
      而被告等聚集共計約二十餘人左右，在麵包店外人車往來頻繁之馬路邊公共場
      所手持或身披上開標語並數次高喊上述言語，自足以毀損己○○與其妻曾春霞
      之名譽，又該麵包店內之空間及門口處（亦為單扇門）本非寬敞，而被告等約
      二十餘人乃聚集於麵包店內、外，身披或手拉標語又高喊口號，實已屬脅迫行
      為，其等雖未將門口通道完全阻擋，然實際上已足使一般顧客不易、不敢、不
      願意進入，造成己○○無法如無法如平常般營業之妨害營業權利之結果。是被
      告巳○○、卯○○、未○○辯稱：無妨害營業權利、公然侮辱犯意云云，顯係
      卸責之詞，不足採信。
（三）被告等另辯稱：我們彼此之間事前並沒有犯意聯絡云云，惟查，被告等與其餘
      未據起訴之在場者均屬「華興靈修中心」弟子一情，業據被告等自承在卷，而
      其等分別至仁德耳鼻喉科診所及告訴人寅○○、己○○所開設之書店、麵包店
      等三處地點之時間，均係於八十九年六月七日晚間七時三十分許，時間上極為
      一致，且到場後復均備有已寫妥前述字眼之白布、白布條，並數度共同高喊口
      號或一同靜坐，三地之白布條所寫言詞及所呼口號均幾乎相同，行為模式又完
      全相同，又依錄影帶之內容，在仁德耳鼻喉科診所外，到場之「華興靈修中心
      」弟子有自備礦泉水、免洗杯而傳遞供大家喝水之情形，足認各到場者對於行
  為之目的已知之甚明，是以顯見分頭前往三處地點之各被告間，必具有共同之
      犯意聯絡而為行為之分擔無誤。且被告申○○、壬○○並分別陳稱：八十九年
      六月七日當天自仁德耳鼻喉科診所離開後，途中接到電話說有些師兄姐在前鎮
      分局被打，所以我們又趕去前鎮分局等語（見本院九十二年一月九日訊問筆錄
      ），被告未○○則陳稱：事前我們都有先談過要去那裡（指己○○麵包店）的
      事情等語（本院九十二年一月九日訊問筆錄），足見其等之間於事前、事後確
      有互相聯絡、互通消息之情，由此益足證被告等之間具有犯意聯絡並分頭前往
      不同地點而為行為分擔之事實。被告等辯稱：並無犯意聯絡云云，自難採信。
（四）至附表所示之二塊白布上寫有「寅○○、吳麗環還我公道」、「寅○○、吳麗
      環忘恩負義」等語，白布條二條上則均寫有「抗議」等語，與本院勘驗之錄影
      帶內容所示在寅○○之書店現場者身披之白布、或頭綁之白布條相同，足認為
      被告等供犯罪所用之物，而上開物品既係被告等為供犯罪之用而攜往現場之物
      ，且其上字語均係以手寫為之，並載有寅○○、吳麗環之姓名，自不可能係與
      本案無關者所有，足認係前往寅○○書店之被告或其餘共犯所有之物，被告等
      辯稱：上開物品不知屬誰所有，亦不知來源云云，亦係卸責之詞，不足採信。
綜上所述，本案事證明確，被告等之犯行均洵可認定。
二、按刑法第三百零四條之強暴脅迫，祗以所用之強脅手段足以妨害人行使權利，或
    足使他人行無義務之事為已足，並非以被害人之自由，完全受其壓制為必要（參
    照最高法院八十五年台非字第七十五號判決、二十八年上字第三六五○號判例）
    ，又如房屋之租賃關係依法並未終止，而出租人因承租人婦女懷孕威迫遷移，或
    用無理滋鬧方式，使其不能安居，及係以脅迫手段妨害他人行使權利（參照司法
    院三十年院字第二二四０號解釋）。又刑法上之公然侮辱罪，只須侮辱行為足使
    不特定人或多數人得以共見共聞，即行成立，不以侮辱時被害人在場聞見為要件
    （參照司法院院字第二一七九號解釋），而被告申○○在右揭事實一所載時地公
    然抽象地辱罵「辰○○在高雄和一些不三不四的人亂來」等語，自足以毀損辰○○名譽，然並未具體指摘辰○○與特定人亂來之事實，故被告申○○此部分行為
    ，核係犯刑法第三百零九條第一項之公然侮辱罪，公訴人認其此部分行為係犯同
    法第三百十條第一項之誹謗罪嫌，容有未洽，惟二者之社會基本事實同一，爰就
    此部分犯罪事實依法變更起訴法條。又被告申○○與子○○、乙○○、丑○○、
    丁○○、癸○○、甲○○、午○○、壬○○、辛○○、巳○○、卯○○、未○○
    等人所為右揭事實二所載犯行，則均係犯刑法第三百零四條第一項之以脅迫妨害
    人行使權利罪及第三百零九條第一項之公然侮辱罪。被告申○○先後所為兩次公
    然侮辱犯行，時間緊接、方法相近，觸犯構成要件相同之罪，顯係基於概括犯意
    反覆為之，為連續犯，應依法論以一公然侮辱罪。又被告申○○與子○○、乙○○、丑○○、丁○○、癸○○、甲○○、午○○、壬○○、辛○○、巳○○、卯
    ○○、未○○等人，以事實二（一）、（二）、（三）所示之一個行為，同時分
    別毀損許世昌與辰○○、寅○○與吳麗環、己○○與曾春霞之名譽，且同時分別
    妨害許世昌之仁德耳鼻喉科診所及寅○○、己○○所開設前述書局、麵包店之營
    業權利，而觸犯數個以脅迫妨害人行使權利罪及公然侮辱罪，均為想像競合犯，
    兩罪之間亦應論以想像競合犯，應從較重之第三百零四條之以脅迫妨害人行使權
    利罪處斷。公訴人雖未論及被告等人之事實二犯行亦涉犯公然侮辱罪嫌一節，容
    有未洽，惟此部分犯行既與起訴部分有想像競合犯之裁判上一罪關係，依審判不
    可分原則，本院自仍得併予審理。審酌被告等素行均屬良好，有其等之台灣高雄
    地方法院檢察署刑案資料查註紀錄表、本院被告院內索引卡紀錄表及台灣高等法
    院被告全國前案紀錄表各一紙在卷可憑，然僅因理念不同所生細故，不思循適法
    途徑解決，竟聚集多人前往他人營業場所共同以脅迫方式妨害他人正常營業之權
    利並予以公然侮辱，被告申○○並自行在公眾得出入之診所大廳內公然謾稱「辰
    ○○在高雄和一些不三不四的人亂來」等語，分別對告訴人三人及各該被害人之
    名譽、權利均造成嚴重影響，行為手段實不足取，又犯罪後均飾詞否認犯行，復
    全無尋求與告訴人三人和解之意願，顯毫無悔意等一切情狀，分別量處如主文所
    示之刑，並均依修正後刑法第四十一條第一項規定諭知易科罰金之折算標準。而
    前開刑法第四十一條第一項之規定，係於被告等行為後之九十年一月十二日始修
    正生效，因被告等所犯之罪於修正前本係得宣告易科罰金之罪，是參照台灣高等
    法院九十年法律座談會結論意見，爰逕依修正後刑法第四十一條第一項規定諭知
    易科罰金之折算標準，毋庸比較新舊法，附此敘明。至附表所示之物，係屬被告
    或共犯所有而供犯罪所用之物等情，已如前述，爰依刑法第三十八條第一項第二
    款規定併予宣告沒收。
三、據上論斷，應依刑事訴訟法第二百九十九條第一項前段、第三百條，刑法第二十
    八條、第五十六條、第三百零四條第一項、第三百零九條第一項、第五十五條、
    修正後第四十一條第一項，罰金罰鍰提高標準條例第一條前段、第二條，判決如
    主文。
本案經檢察官黃秋婷到庭執行職務。
中      華      民      國      九十二      年      四      月    三    日
                                  臺灣高雄地方法院刑事第六庭
                                      法  官  周玉群
附表：
┌────────────────────────────────────┐
│寫有「寅○○、吳麗環還我公道」、「寅○○、吳麗環忘恩負義」之白布各一塊及│
│寫有「抗議」之白布條二條                                                │
└────────────────────────────────────┘
右正本證明與原本無異。
如不服本判決，應於判決送達後十日內，向本院提出上訴狀。
                                      書記官  林同啟
中       華     民      國      九十二      年      四      月    三   日
錄本判決論罪科刑法條：
刑法第三百零四條第一項
  以強暴、脅迫使人行無義務之事或妨害人行使權利者，處三年以下有期徒刑、拘役
  或三百元以下罰金。
刑法第三百零九條第一項：
  公然侮辱人者，處拘役或三百元以下罰金。


司法院資訊處製作；財團法人民間司法改革基金會備份。
